臺灣臺北地方法院刑事裁定　　　　　　　　　　　　　　九十年度自字第九七四號
　　自　訴　人　丙○○
　　　　　　　　乙○○
　　被　　　告　甲○○
右列被告因詐欺案件，經自訴人等提起自訴，本院裁定如左：
    主  文
自訴駁回。
    理  由
一、自訴意旨略以：被告甲○○並無正當職業，慣以詐欺為生，明知自己無還款能力
    ，竟於民國九十年一月五日，在台北市○○區○○街六十六巷一號，參加自訴人
    丙○○籌組之互助會，每會會金新台幣（下同）一萬元，由自訴人丙○○與被告
    甲○○平分一會（即每人二分之一會），會期至九十二年三月五日止，被告甲○○於九十年三月五日以一千八百元得標，並取走會款二十五萬七千八百元之半數
    後，僅繳納死會會款至九十年八月五日，其後即未繳會款，潛匿無蹤，令自訴人
    丙○○獨自揹負清償死會會款之責任。另被告以票載發票日九十年八月十日以後
    之客票三紙，向自訴人丙○○借款，詎屆期經提示均因拒絕往來遭致退票，自訴
    人丙○○始知上當，因認被告涉犯刑法第三百三十九條第一項詐欺取財罪嫌云云
    。此外，被告因積欠自訴人乙○○代為清償花旗銀行之刷卡費用及利息合計十九
    萬二千元，乃簽發本票十九紙，作為還款方法，豈料為免除自己債務，竟向自訴
    人乙○○詐稱為減輕清償壓力，欲以其名義向花旗銀行貸款，俟一次還清欠款後
    ，再慢慢以三十六個月分期清償，致自訴人乙○○誤信而擔任借款之連帶保證人
    ，直至被告於清償十六期後，因潛匿無蹤，所遺債務十六萬元，全數轉由自訴人
    乙○○負擔，方知上當，因認被告涉犯刑法第三百三十九條第二項詐欺得利罪嫌
    云云。
二、按法院或受命法官，得於第一次審判期日前，訊問自訴人、被告及蒐集或調查證
    據，於發見案件係民事或利用自訴程序恫嚇被告者，得曉諭自訴人撤回自訴。前
    項訊問不公開之。第一項訊問及調查結果，如認為案件有第二百五十二條至第二
    百五十四條之情形者，得以裁定駁回自訴，刑事訴訟法第三百二十六條定有明文
    。又犯罪事實，應依證據認定之，無證據不得推定其犯罪事實。又不能證明被告
    犯罪者，應諭知無罪之判決，刑事訴訟法第一百五十四條、第三百零一條第一項
    分別定有明文。所謂認定犯罪事實之證據，係指足以認定被告確有犯罪行為之積
    極證據而言（最高法院二十九年上字第三一○五號判例參照），如未能發現相當
    證據，或證據不足以證明，自不能以推測或擬制之方法，為裁判基礎（最高法院
    四十年臺上字第八六號判例參照）。末按自訴人係以使被告受不利判決為主要目
    的，自不得僅以自訴人之片面指訴，採為不利被告之唯一證據。
三、本件自訴人丙○○、乙○○認被告涉犯前揭詐欺取財、詐欺得利犯行，無非係以
    被告於參加互助會標得會款後，未依約繳納死會會款，持以向自訴人丙○○調現
    之三紙支票提示後均遭退票，以自訴人乙○○為連帶保證人向花旗銀行貸款後，
    尚餘十六萬本息未繳，致自訴人丙○○、乙○○蒙受財產上損失，自訴人丙○○
    並提出互助會會單、支票正反面及台北市票據交換所退票理由單為憑，自訴人乙○○則提出切結書、本票、花旗銀行消費性個人信用貸款約定書、台北銀行入戶
    電匯回條、富邦商業銀行會款委託書（證明聯）等件（以上均影本）資為論據。
    訊據被告坦承自訴人丙○○所指參加互助會，標得會款後未按期繳納死會會款及
    以支票向自訴人丙○○調現卻遭跳票之事實，就自訴人乙○○指訴其向花旗銀行
    辦理消費性個人信用貸款，未按期清償，致自訴人乙○○因擔任連帶保證人遭致
    銀行追償等情，亦不爭執；惟堅決否認有何詐欺犯行，辯稱：伊以客票向丙○○
    調現之情況長達半年之久，除卷附三紙支票外，其餘均已兌現，每次調現均有支
    付利息，且伊係純粹幫朋友向丙○○調錢，借得款項非供己用，在新加坡有三百
    多萬元投資款，俟處理後定會清償積欠丙○○、乙○○之欠款，絕非存心詐欺等
    語。
四、互助會及支票借款部分：
    經查，被告因替友人調錢，而持支票代向自訴人丙○○調借現金，彼此往來期間
    長達半年之久，除卷附三紙跳票之支票外，其餘用以調現之支票均已兌現一節，
    為自訴人丙○○於本院調查程序與被告對質中所不爭執（見本院九十一年一月二
    十一日訊問筆錄），足認被告與自訴人丙○○間金錢往來頻繁，衡情自訴人丙○○對被告之財務狀況及清償能力，絕無不知之理。參以卷附三紙支票面額合計不
    過十一萬七千二百八十九元，倘被告調借現金之際，自始有意詐欺，焉何任令其
    餘多紙支票兌現，而不希冀詐得更多款項，堪信被告於調現時，並非基於為自己
    或第三人不法所有之詐欺犯意。況被告向自訴人丙○○以支票調得之款項，均係
    提供友人週轉，本身並無獲取利益，自無為調現而施用詐術之必要。第查，被告
    於九十年三月五日標得之互助會會款僅十二萬八千九百元（２５７８００÷２＝
    １２８９００），除得標前已繳納之二期（九十年一月五日、九十年二月五日）
    會款合計一萬元外，其後亦按期繳納每月五千元合計二萬五千元之死會會款至九
    十年八月五日（５０００×５＝２５０００）。被告已繳納之會款與標得之會金
    相差不過九萬三千九百元（000000－00000＝９３９００），參加互
    助會之初，如已存心不善，豈有於取得會款後，繼續按期繳納五期死會會款後，
    始行逃匿之理。被告與自訴人丙○○間此部分爭議，應純屬渠等因借款及會款關
    係衍生之民事糾葛，尚不得因被告事後未依約清償，遽以刑責相繩，此情觀諸自
    訴人於本院調查中供陳：「之前因找不到被告所以才告他，現在他出面了，表示
    現在不方便，有錢會清償，所以是誤會一場」等語（見本院九十一年一月二十一
    日訊問筆錄），益徵其實。
五、花旗銀行信用貸款部分：
    本件自訴人乙○○因擔任被告向花旗銀行辦理消費性個人信用貸款之連帶保證人
    ，不堪花旗銀行追償，而代被告清償貸款本息一節，固經自訴人乙○○提出花旗
    銀行消費性個人信用貸款約定書、台北銀行入戶電匯回條、富邦商業銀行會款委
    託書（證明聯）為憑，且為被告所不爭執。惟查，被告前於八十八年十一月二十
    四日，同意以高達年利率１５﹪之利息向花旗銀行辦理消費性個人信用貸款，其
    貸得之款項二十三萬元，係為清償積欠自訴人乙○○之欠款一節，業據自訴人於
    本院調查中陳明：「我跟被告是好朋友，被告因之前欠我連同本息二十三萬元，
    為了清償我這些錢所以向花旗銀行消費貸款，請我當保證人，而我所保留的本票
    是之前他欠我二十三萬元本息的債權憑證，為了怕被告向花旗貸款沒有清償連累
    到我這個連帶保證人，所以本票沒有還他」等語綦詳（見本院九十一年一月二十
    一日訊問筆錄），且有花旗銀行消費性個人信用貸款約定書一件可佐。被告於向
    花旗銀行貸得前開用以清償自訴人乙○○之二十三萬元款項後，已陸續清償本息
    ，僅剩十六萬元本息尚待償還，並非自始即未繳納分毫本息，亦有自訴狀可稽。
    以被告貸得之款項全數用以償還積欠自訴人乙○○之欠款，自訴人乙○○顯然因
    之獲取債權滿足之財產上利益，對被告而言，除自此背負利息更為沈重之銀行貸
    款壓力外，並未因之獲取任何利益，以自訴人乙○○自承其與被告係多年好友觀
    之，被告應不致故為損（友）人而不利己之事，衡情應係被告因自訴人乙○○催
    討欠款甚急，為暫時解燃眉之急，不得已而改向花旗銀行辦理消費性個人信用貸
    款，以資償還積欠自訴人乙○○之欠款，要不得謂自訴人乙○○同意擔任貸款之
    連帶保證人係受被告之訛騙。自訴人乙○○因被告事後未按期清償貸款本息，遭
    花旗銀行追償雖屬實情，然此係其同意擔任貸款連帶保證人時，即明知屆時債務
    不履行所須擔負之民事責任風險，於代向花旗銀行清償各期本息後，儘可依民法
    第七百四十九條之規定向被告代位求償，斷不得遽此擬制被告有何詐欺之犯行。
六、綜上各情，本件應純屬自訴人丙○○、乙○○與被告彼此間，因民事上合會契約
    、借貸契約、保證契約等法律關係所衍生之債務糾葛，宜由自訴人另循調解或民
    事訴訟程序解決，被告所為顯與刑法之詐欺罪無涉，足認其犯罪嫌疑不足，有刑
    事訴訟法第二百五十二條第十款之情形，依照首揭說明，本件自訴應予裁定駁回
    。
據上論斷，應依刑事訴訟法第三百二十六條第三項、刑法第二百五十二條第十款，裁
定如主文。
中    華    民    國      九十一      年      一      月      二十九    日
                                      臺灣臺北地方法院刑事第六庭
                                          法  官  吳  秋  宏
右正本證明與原本無異。
如不服本裁定，應於裁定送達後五日內，向本院提出抗告狀。
                                          書記官  林  碧  華
中    華    民    國      九十一      年      二      月      一       日
